---
title: "Creación de visualizaciones efectivas con ggplot2"
subtitle: "Una introducción moderna y accesible con mtcars"
author: "Miguelangel Palma Rojas"
date: last-modified
lang: es
---

## Objetivo

Este notebook muestra directamente cada paso analítico. El código prepara los datos, comprueba su estructura y construye cuatro tipos de gráficos con la gramática explícita de `ggplot2`.

## Cargar paquetes

```{r}
#| label: packages
#| message: false
#| warning: false
library(dplyr)
library(ggplot2)
library(tibble)
```

## Preparar las variables

`mtcars` almacena cilindros, transmisión y marchas como números. En este análisis son categorías, por lo que se convierten en factores antes de graficar.

```{r}
#| label: prepare-data
required_columns <- c("mpg", "cyl", "hp", "wt", "am", "gear")
missing_columns <- setdiff(required_columns, names(mtcars))

if (length(missing_columns) > 0) {
  stop("Faltan columnas requeridas: ", paste(missing_columns, collapse = ", "))
}

cars <- mtcars |>
  rownames_to_column("model") |>
  mutate(
    cylinders = factor(cyl, levels = c(4, 6, 8)),
    transmission = factor(
      am,
      levels = c(0, 1),
      labels = c("Automática", "Manual")
    ),
    gears = factor(gear)
  )

glimpse(cars)
```

El conjunto preparado contiene `r nrow(cars)` automóviles y `r ncol(cars)` variables.

```{r}
#| label: chart-theme
chart_theme <- theme_minimal(base_size = 12) +
  theme(
    plot.title.position = "plot",
    plot.title = element_text(face = "bold"),
    panel.grid.minor = element_blank(),
    legend.position = "bottom"
  )
```

## Barras: comparar frecuencias

Las barras responden cuántas observaciones pertenecen a cada grupo.

```{r}
#| label: cylinder-bars
#| fig-alt: "Gráfico de barras con el número de automóviles de cuatro, seis y ocho cilindros."
ggplot(cars, aes(x = cylinders, fill = cylinders)) +
  geom_bar(show.legend = FALSE) +
  scale_fill_viridis_d(end = 0.85) +
  labs(
    title = "Automóviles por número de cilindros",
    x = "Cilindros",
    y = "Automóviles"
  ) +
  chart_theme
```

## Histograma: explorar una distribución

El ancho del intervalo controla el nivel de detalle y debe elegirse explícitamente.

```{r}
#| label: horsepower-histogram
#| fig-alt: "Histograma de los valores de potencia en mtcars."
ggplot(cars, aes(x = hp)) +
  geom_histogram(
    binwidth = 25,
    boundary = 0,
    fill = "#2A9D8F",
    color = "white"
  ) +
  labs(
    title = "Distribución de potencia",
    x = "Caballos de fuerza",
    y = "Automóviles"
  ) +
  chart_theme
```

## Dispersión: relacionar dos variables numéricas

Color y forma ofrecen codificaciones redundantes. La recta resume asociación, no causalidad.

```{r}
#| label: efficiency-scatter
#| fig-alt: "Dispersión del peso y la eficiencia, con color por cilindros y forma por transmisión."
ggplot(
  cars,
  aes(
    x = wt,
    y = mpg,
    color = cylinders,
    shape = transmission
  )
) +
  geom_point(size = 3, alpha = 0.85) +
  geom_smooth(
    aes(group = 1),
    method = "lm",
    se = TRUE,
    color = "#333333"
  ) +
  scale_color_viridis_d(end = 0.85) +
  labs(
    title = "La eficiencia disminuye cuando aumenta el peso",
    subtitle = "La forma identifica el tipo de transmisión",
    x = "Peso (miles de libras)",
    y = "Eficiencia (millas por galón)",
    color = "Cilindros",
    shape = "Transmisión"
  ) +
  chart_theme
```

## Cajas: comparar distribuciones

El diagrama resume cada distribución y los puntos desplazados mantienen visible la muestra pequeña.

```{r}
#| label: efficiency-boxplot
#| fig-alt: "Diagramas de caja que comparan la eficiencia de transmisiones automáticas y manuales."
ggplot(cars, aes(x = transmission, y = mpg, fill = transmission)) +
  geom_boxplot(width = 0.6, show.legend = FALSE) +
  geom_jitter(width = 0.08, alpha = 0.65) +
  scale_fill_viridis_d(end = 0.85) +
  labs(
    title = "Eficiencia por transmisión",
    x = "Transmisión",
    y = "Eficiencia (millas por galón)"
  ) +
  chart_theme
```

## Conclusión

- La muestra está desbalanceada: `r sum(cars$cylinders == "8")` de `r nrow(cars)` vehículos tienen ocho cilindros, frente a `r sum(cars$cylinders == "6")` vehículos de seis cilindros. Por eso conviene comparar frecuencias antes de interpretar distribuciones.
- El peso y la eficiencia presentan una correlación de Pearson de `r round(cor(cars$wt, cars$mpg), 3)`, lo que indica una asociación lineal negativa fuerte.
- Los vehículos manuales promedian `r round(mean(cars$mpg[cars$am == 1]), 1)` mpg y los automáticos `r round(mean(cars$mpg[cars$am == 0]), 1)` mpg: una diferencia descriptiva de `r round(mean(cars$mpg[cars$am == 1]) - mean(cars$mpg[cars$am == 0]), 1)` mpg. No es una estimación causal porque transmisión, peso, cilindros y diseño están confundidos.
- En conjunto, los gráficos muestran que los vehículos más pesados y con más cilindros se concentran en la zona de menor eficiencia; separar el efecto de la transmisión exigiría un modelo multivariable.

Consulta la [versión en inglés](../index.qmd).
