---
title: "Creación de visualizaciones efectivas con ggplot2"
subtitle: "Una introducción moderna y accesible con mtcars"
author: "Miguelangel Palma Rojas"
date: last-modified
lang: es
---

```{r}
#| label: setup
#| include: false
source(here::here("R", "analysis.R"))
cars <- prepare_mtcars()
```

## Objetivo

Este notebook reconstruye el ejercicio original de RPubs como una guía breve de la gramática de gráficos. En lugar de depender de `qplot()`, cada visualización define explícitamente los datos, mapeos estéticos, geometrías, escalas y etiquetas.

El conjunto incorporado `mtcars` contiene `r nrow(cars)` automóviles y `r ncol(cars)` variables preparadas. Como forma parte de R, el ejemplo es reproducible sin descargar datos externos.

## Preparar las variables deliberadamente

Los códigos numéricos de cilindros y transmisión representan categorías. Convertirlos en factores evita escalas continuas incorrectas y produce leyendas comprensibles.

```{r}
dplyr::glimpse(cars)
```

## Barras: comparar cantidades por categoría

Las barras responden preguntas como “¿cuántas observaciones pertenecen a cada grupo?”.

```{r}
#| fig-alt: "Gráfico de barras con la cantidad de automóviles de cuatro, seis y ocho cilindros."
plot_cylinder_counts(cars, "es")
```

## Histograma: examinar una distribución continua

El histograma agrupa una variable numérica en intervalos. El ancho de cada intervalo es una decisión analítica.

```{r}
#| fig-alt: "Histograma de los caballos de fuerza del conjunto mtcars."
plot_horsepower_distribution(cars, "es")
```

## Dispersión: examinar dos variables numéricas

La línea ajustada resume la asociación negativa entre peso y eficiencia. No demuestra causalidad.

```{r}
#| fig-alt: "Dispersión entre peso y eficiencia, con color por cilindros y forma por transmisión."
plot_efficiency_weight(cars, "es")
```

## Cajas: comparar distribuciones entre grupos

Los diagramas de caja resumen mediana, cuartiles y posibles valores atípicos. Los puntos permiten ver la muestra completa.

```{r}
#| fig-alt: "Diagramas de caja de eficiencia para transmisiones automáticas y manuales."
plot_efficiency_boxplot(cars, "es")
```

## Principios de diseño

1. Elegir el gráfico según los tipos de datos y la pregunta.
2. Convertir categorías en factores antes de visualizar.
3. Usar escalas accesibles para daltonismo.
4. Escribir títulos que comuniquen el hallazgo.
5. Incluir unidades, leyendas legibles y texto alternativo.

## Conclusión

Los gráficos claros nacen de decisiones analíticas explícitas. Las mismas funciones reutilizables generan la [versión en inglés](../index.qmd), garantizando resultados idénticos.

